臺灣高等法院刑事判決
109年度交上訴字第197號
上  訴  人  臺灣士林地方檢察署檢察官
被      告  舒安樂



上列上訴人因被告過失致死等案件，不服臺灣士林地方法院109
年度審交訴字第8號，中華民國109年10月6日第一審判決（起訴
案號：臺灣士林地方檢察署108年度偵字第14621號），提起上訴
，本院判決如下：
    主  文
原判決撤銷。
舒安樂汽車駕駛人，無駕駛執照駕車而犯過失致人於死罪，處有
期徒刑陸月。緩刑參年，並應於緩刑期間內，按期履行如附表所
示條件。 
    事  實
一、舒安樂未領有自用小客車駕駛執照，於民國108年9月26日4
    時40分許，無照駕駛車牌號碼000-0000號自用小客車，沿新
    北市淡水區民權路往臺北方向行駛，行經民權路83號前時，
    本應注意車前狀況，隨時採取必要之安全措施，且依當時天
    候晴、夜間有照明、柏油路面乾燥無缺陷、無障礙物、視距
    良好等情形，並無不能注意之情事，竟疏未注意，追撞同向
    前方由龍慶男騎乘之車牌號碼000-0000號普通重型機車，致
    龍慶男倒地受有外傷性顱內出血，經送醫急救，仍於同日5
    時39分死亡。舒安樂於肇事後，向到場處理之警員坦承為肇
    事人，自首而接受裁判。
二、案經龍慶男之妻洪玉珍訴由新北市政府警察局淡水分局移請
    臺灣士林地方檢察署檢察官偵查起訴。
    理  由
壹、證據能力部分
一、按刑事訴訟法第159條第1項固規定，被告以外之人於審判外
    之言詞或書面陳述，除法律有規定者外，不得作為證據。惟
    同法第159條之5亦明定：「被告以外之人於審判外之陳述，
    雖不符前4條之規定，而經當事人於審判程序同意作為證據
    ，法院審酌該言詞陳述或書面陳述作成時之情況，認為適當
    者，亦得為證據」、「當事人、代理人或辯護人於法院調查
    證據時，知有刑事訴訟法第159條第1項不得為證據之情形，
    而未於言詞辯論終結前聲明異議者，視為有前項之同意」。
    其立法意旨在基於證據資料愈豐富，愈有助於真實發現之理
    念，酌採當事人進行主義之證據處分權原則，並強化言詞辯
    論主義，透過當事人等到庭所為之法庭活動，在使訴訟程序
    順暢進行之要求下，承認傳聞證據於一定條件內，得具證據
    適格，屬於傳聞法則之一環，基本原理在於保障被告之訴訟
    防禦反對詰問權。是若被告對於證據之真正、確實，根本不
    加反對，完全認同者，即無特加保障之必要，不生所謂剝奪
    反對詰問權之問題（最高法院102年度台上字第309號判決意
    旨參照）。又當事人、代理人或辯護人於調查證據時，知有
    刑事訴訟法第159條第1項不得為證據之情形，卻表示「對於
    證據調查無異議」、「沒有意見」等意思，而未於言詞辯論
    終結前聲明異議者，應視為已有將該等傳聞證據採為證據之
    同意（最高法院93年度台上字第3533號、94年度台上字第29
    76號判決意旨參照）。經查，本判決下列所引各項供述證據
    ，檢察官及被告舒安樂（下稱被告）於本院審理對於本院所
    提示之供述證據均未聲明異議（見本院卷第104至106頁），
    本院審酌各該證據作成時之情況，並無違法不當或證明力明
    顯過低之瑕疵，認以之作為證據應屬適當，依刑事訴訟法第
    159條之5規定，俱有證據能力。
二、至其餘憑以認定被告犯罪事實之本判決下列所引各項非供述
    證據，查無違反法定程序取得之情，依同法第158條之4規定
    反面解釋，俱有證據能力。
貳、實體部分
一、認定犯罪事實所憑之證據及理由
  ㈠上揭事實，業據被告於警詢、原審、前審及本院均坦承不諱
    （見偵字第14621號卷第11至14頁、原審卷第64頁、第91頁
    第135至136頁、本院卷第109至110頁），核與證人即告訴人
    洪玉珍於警詢之指訴、證人及當時乘坐被告自用小客車之乘
    客郭雨希、郭偉業等人於警詢之證述（見偵字第14621號卷
    第18至20頁、第21至23頁、第24至26頁），並有車牌號碼00
    0-0000號普通重型機車、車牌號碼000-0000號自用小客車車
    輛詳細報表、新北市政府警察局道路交通事故肇事人自首情
    形記錄表、公路電子監理閘門查詢結果、道路交通事故現場
    圖、調查報告表㈠㈡，現場照片、新北市政府警察局現場勘查
    報告在卷可稽（見偵字第14621號卷第30頁、第36至50頁、
    第53頁、第74至118頁）。
　㈡被害人龍慶男因本件車禍受有外傷性顱內出血，經送淡水馬
    偕紀念醫院急救，仍宣告不治等情，業據檢察官督同法醫師
    相驗鑑定死因，並有淡水馬偕紀念醫院診斷證明書、檢察官
    勘驗筆錄、訊問筆錄、臺北地檢署相驗屍體證明書、檢驗報
    告書、相驗報告書在卷足憑（見相字第646號卷第23頁、第5
    2至57頁、第65至86頁）。　
　㈢按汽車行駛時，駕駛人應注意車前狀況，並隨時採取必要之
    安全措施，復為道路交通安全規則第94條第3項所明定。本
    件車禍發生當時天候晴，夜間有照明，視距良好，事發地點
    為乾燥、無缺陷、無障礙物之柏油路面，並無不能注意之情
    事，有道路交通事故現場圖、道路交通事故調查報告表㈠、㈡
    、事故現場及車損照片在卷可稽（見偵字第14621號卷第36
    至49頁），尚無使被告不能注意之情事，即非不能注意，竟
    疏未注意，肇致本件車禍；而被告無照駕駛自用小客車，未
    注意車前狀況追撞前車，為肇事原因，亦經新北市交通事件
    裁決所109年1月10日新北市裁鑑字第1095092671號函暨所附
    車輛行車事故鑑定委員會鑑定意見書同此認定（見偵字第14
    621號卷第167至169頁），足認被告就本案事故之發生確有
    過失，被告前開過失行為，與被害人之死亡結果間，具有相
    當因果關係，要屬昭然。
　㈣綜上，被告任意性自白核與事實相符，堪以採信。事證明確
    ，被告犯行洵堪認定，應予依法論科。 　
二、論罪科刑
  ㈠按刑法總則之加重，係概括性之規定，所有罪名均一體適用
    ；刑法分則之加重，係就犯罪類型變更之個別犯罪行為予以
    加重，成為另一獨立之罪名；道路交通管理處罰條例第86條
    第1項關於汽車駕駛人，無駕駛執照駕車、酒醉駕車、吸食
    毒品或迷幻藥駕車、行駛人行道或行經行人穿越道不依規定
    讓行人優先通行，因而致人受傷或死亡，依法應負刑事責任
    者，加重其刑至2分之1之規定，係就刑法第276條之過失致
    人於死罪、刑法第284條之過失傷害（及致重傷）罪之基本
    犯罪類型，對於加害人為汽車駕駛人，於從事駕駛汽車之特
    定行為時，或於行駛人行道、行經行人穿越道之特定地點，
    不依規定讓行人優先通行，因而致人受傷或死亡之特殊行為
    要件予以加重處罰，已就上述刑法第276條、第284條各罪犯
    罪類型變更之個別犯罪行為予以加重，而成另一獨立之罪名
    ，自屬刑法分則加重之性質（最高法院99年度台非字第198
    號判決意旨參照）。查被告並未考領汽車駕駛執照，為被告
    供認在卷（見原審卷第91頁），並有公路電子監理閘門查詢
    結果存卷可參（見原審卷第99頁），是被告無駕駛執照駕車
    ，並因過失行為而致人於死，核其所為，係犯道路交通管理
    處罰條例第86條第1項、刑法第276條前段之無駕駛執照駕車
    而犯過失致人於死罪，且應依上開條例之規定加重其法定本
    刑。公訴意旨認被告涉犯刑法第276條之過失致死罪，固有
    未洽，惟起訴書所載之犯罪事實，與本院所認定之事實，二
    者之基本社會事實同一，復經本院當庭諭知被告另涉犯此部
    分罪嫌（見本院卷第103頁），俾其行使防禦權，爰依刑事
    訴訟法第300條變更起訴法條。
  ㈡被告肇事後，在有偵查犯罪職權之公務員知悉前，主動向到
    場處理之警員坦承為肇事者，自首而接受裁判等情，有新北
    市政府警察局道路交通事故肇事人自首情形記錄表在卷可稽
    （見偵字第14621號卷第53頁），被告對於未發覺之罪自首
    ，且未逃避偵、審，爰依刑法第62條前段規定，減輕其刑，
    並依法先加後減之。
三、撤銷改判之理由
  ㈠原審審理後認被告犯行事證明確，予以依法論科，固非無見
    。然按刑法總則之加重，係概括性之規定，所有罪名均一體
    適用；刑法分則之加重，係就犯罪類型變更之個別犯罪行為
    予以加重，成為另一獨立之罪名。道路交通管理處罰條例第
    86條第1項關於汽車駕駛人無駕駛執照駕車，因而致人受傷
    或死亡，依法應負刑事責任者，加重其刑至2分之1之規定，
    係就刑法第276條過失致人於死罪、同法第284條過失傷害（
    及致重傷）罪之基本犯罪類型，對於加害人為汽車駕駛人，
    於從事駕駛汽車之特定行為時，因而致人受傷或死亡之特殊
    行為要件予以加重處罰，已就上述刑法第276條、第284條各
    罪犯罪類型變更之個別犯罪行為予以加重，而成另一獨立之
    罪名，自屬刑法分則加重之性質（最高法院99年度台非字第
    198號判決論旨參照）。是依道路交通管理處罰條例第86條
    第1項關於汽車駕駛人無駕駛執照駕車，因而致人受傷或死
    亡予以加重之規定，係刑法分則加重之性質，而刑法第276
    條過失致人於死罪法定刑為5年以下有期徒刑，倘依道路交
    通管理處罰條例第86條第1項規定加重後，縱受6個月以下有
    期徒刑之宣告，仍與刑法第41條第1項規定得易科罰金之條
    件不符，自不得諭知易科罰金，原審竟仍諭知易科罰金折算
    標準，顯有未洽。檢察官循告訴人聲請提起上訴，略以：被
    告無照駕駛，未注意車前狀況追撞前方之被害人，造成被害
    人死亡，使被害人家屬痛失至親，造成難以回復之損害，犯
    罪所害甚鉅，又被告尚未與告訴人和解，原審量刑顯屬過輕
    ；且被告當時車速極快，故撞擊猛烈，原審此部分未予調查
    ，當時視線良好，被告不應未發現被害人，縱論以殺人罪亦
    無過重，請求撤銷原判決等語。惟查，卷內並無證據證明被
    告有何超速行駛之情況，無法遽認被告有超速之情形；而被
    告與被害人素不相識、復無仇怨，僅係無照駕車不慎肇事，
    主觀上應無致被害人死亡之直接或間接故意，自無從論以殺
    人罪。再按，量刑之輕重係實體法上賦予法院得為自由裁量
    之事項，倘其已斟酌刑法第57條各款所列情狀，而未逾越法
    定刑度，或濫用其權限，即不得任意指摘為違法。原審判決
    就如何量定被告宣告刑之理由，業已審酌刑法第57條各款情
    形，予以綜合考量後，在法定刑內科處其刑，並說明論罪科
    刑之各項法律依據，尚難遽指為違法，檢察官指摘原審量刑
    過輕，請求從重量刑，並無可採。其上訴雖無理由，惟原判
    決既有上開可議之處，即屬無可維持，應由本院撤銷改判。
　㈡爰審酌被告駕駛動力交通工具參與道路交通，本應注意遵守
    交通規則，詎竟無照駕駛汽車上路，且疏未注意車前狀況，
    隨時採取必要之安全措施，以致被害人龍慶男死亡，並使被
    害人家屬痛失至親，造成難以回復之損害，所為實值非難。
    惟念被告並無前科紀錄，有本院被告前案紀錄表可稽，素行
    尚佳，且犯後始終坦承犯行，酌以被告已於110年2月23日與
    告訴人成立和解，有調解紀錄表在卷可證（見本院卷第119
    至121頁），兼衡被告肇事時甫年滿18歲，因一時失慮而犯
    本案，目前就讀大學，暨其過失程度、所生危害、未婚、在
    水餃店打工，暑期月薪約新臺幣（下同）3萬元、平時月薪
    約1萬元之家庭生活經濟狀況等一切情狀，量處如主文第2項
    所示之刑。
  ㈢末查，被告5年以內未曾因故意犯罪而受有期徒刑以上刑之宣
    告，有本院被告前案紀錄表附卷足憑，而被告已與告訴人達
    成和解，願賠償450萬元（含強制責任險理賠之200萬元），
    有110年2月23日調解筆錄在卷可稽（見本院卷第119至121頁
    ），又參酌上開調解筆錄書第2點載明：聲請人（即告訴人
    ）同意向本院表達願予相對人附條件緩刑之機會等情，足認
    告訴人亦願原諒被告，堪認被告具有填補己身過錯之誠意及
    舉措，應認被告因過失偶罹刑典，經此偵審教訓後，信無再
    犯之虞，本院因認對其宣告之刑，以暫不執行為適當，依刑
    法第74條第1項第2款之規定，予以宣告緩刑3年，以啟自新
    。又為免被告於受緩刑宣告後未能依約履行調解或和解條件
    ，爰依刑法第74條第2項第3款規定，同時諭知被告應於緩刑
    期內按期向告訴人支付如附表所示金額，若被告不履行前揭
    條件及負擔，且情節重大足認原宣告之緩刑難收預期效果，
    而有執行刑罰之必要者，依刑法第75條之1第1項第4款規定
    ，得撤銷其緩刑宣告，併予敘明。
據上論斷，應依刑事訴訟法第364條、第369條第1項前段、第299
條第1項前段，道路交通管理處罰條例第86條第1項，刑法第276
條、第62條前段、第74條第1項第2款、第2項第3款，刑法施行法
第1條之1第1項，判決如主文。
本案經檢察官黃德松提起公訴，檢察官黃和村到庭執行職務。
中　　華　　民　　國　　110 　年　　3 　　月　　9 　　日
                  刑事第九庭    審判長法　官  潘翠雪
                                      法　官  俞秀美
　　　　　　　　　　　　　　　        法  官  陳俞婷
以上正本證明與原本無異。
如不服本判決，應於收受送達後20日內向本院提出上訴書狀，其
未敘述上訴之理由者並得於提起上訴後20日內向本院補提理由書
（均須按他造當事人之人數附繕本）「切勿逕送上級法院」。
                                      書記官  陳麗津
中　　華　　民　　國　　110 　年　　3 　　月　　10　　日
附錄：本案論罪科刑法條全文　　　　　　　　　　　　　　　
道路交通管理處罰條例第86條第1項
汽車駕駛人，無駕駛執照駕車、酒醉駕車、吸食毒品或迷幻藥駕
車、行駛人行道或行經行人穿越道不依規定讓行人優先通行，因
而致人受傷或死亡，依法應負刑事責任者，加重其刑至二分之一
。

中華民國刑法第276條
因過失致人於死者，處5年以下有期徒刑、拘役或50萬元以下罰
金。
附表　　　
編號 緩刑之條件  1 舒安樂應於民國110年5月1日前給付告訴人70萬元。  2  舒安樂應自民國110年6月1日起至112年8月1日止，按月於每月1日前給付告訴人2萬元；自112年9月1日起，按月於每月1日前給付告訴人2萬5千元。